【裁判字號】    99,訴,90
【裁判日期】    990413
【裁判案由】    分割共有物
【裁判全文】
臺灣雲林地方法院民事判決                99年度訴字第90號
原      告  丁○○
            乙○○
兼上二人共同
訴訟代理人  己○○
原      告  戊○○
            丙○○
上三人共同
訴訟代理人  甲○○
被      告  壬○○
            癸○○
            辛○○
訴訟代理人  庚○○
上列當事人間請求分割共有物事件，本院於民國99年04月06日言
詞辯論終結，判決如下：
    主      文
原告己○○與被告壬○○、辛○○共有坐落雲林縣二崙鄉○○段
七五二地號、地目田、面積一九四九點五六平方公尺土地暨同段
七五三地號、地目田、面積一五四五點七一平方公尺土地，合併
分割如附圖甲案（即雲林縣西螺地政事務所民國九十九年二月二
十六日土地複丈成果圖）所示：
(一)編號Ａ部分面積一一六五點○九平方公尺土地，分歸原告己○○取得。
(二)編號Ｂ部分面積一一六五點○九平方公尺土地，分歸被告壬○○取得。
(三)編號Ｃ部分面積一一六五點○九平方公尺土地，分歸被告辛○○取得。
原告己○○、戊○○、丙○○、丁○○、乙○○與被告癸○○共
有坐落雲林縣二崙鄉○○段七五六地號、地目田，面積四○四點
八六平方公尺土地，分割如附圖甲案（即雲林縣西螺地政事務所
民國九十九年二月二十六日土地複丈成果圖）所示：
(一)編號Ｄ部分面積一三四點九五平方公尺土地，分歸原告己○○
  、戊○○、丙○○、丁○○、乙○○共同取得，並按應有部分
  各五分之一比例保持共有。
(二)編號Ｅ部分面積二六九點九一平方公尺土地，分歸被告癸○○
  取得。
原告其餘之訴駁回。
訴訟費用由原告己○○負擔百分之三十；原告戊○○負擔百分之
一；原告丙○○負擔百分之一；原告丁○○負擔百分之一；原告
乙○○負擔百分之一；被告壬○○負擔百分之三十；被告癸○○
負擔百分之六；被告辛○○負擔百分之三十。
    事實及理由
一、原告起訴主張：
(一)、坐落雲林縣二崙鄉○○段752 地號、地目田、面積1949.56
    平方公尺土地（以下稱系爭752 地號土地）、坐落同段753
    地號、地目田、面積1545.71 平方公尺土地（以下稱系爭75
    3 地號土地）為原告己○○與被告壬○○、辛○○所共有，
    其所有權應有部分如附表一所示。坐落同段756 地號、地目
    田、面積404.86平方公尺土地（以下稱系爭756 地號土地）
    為原告己○○、戊○○、丙○○、丁○○、乙○○與被告癸○○所共有，其所有權應有部分如附表二所示。且系爭三筆
    土地並無因使用目的不可分割之情形，亦無不分割之特約，
    因協議分割不成，爰依民法第823 條第1 項、第824 條之規
    定，訴請將系爭752 、753 地號土地裁判合併分割，756 地
    號土地准予裁判分割。
(二)、對被告抗辯所為之陳述：
１、原告就系爭752 、753 地號土地所提之分割方案，原係將土
    地縱向分割成三等份，並以抽籤決定位置，應屬公平。惟被
    告主張編號C 部分土地因鄰近被告辛○○所有之同段754 地
    號土地，應分與被告辛○○雖尚屬合理，然被告壬○○取得
    B 部分土地，並無合理之依據。且編號B 、C 部分土地地勢
    較高，編號A 部分土地地勢較低，排水不易，若將編號A 部
    分土地分歸原告己○○所有，對原告己○○顯失公平。若被
    告辛○○、壬○○主張不抽籤決定位置，而由被告辛○○取
    得編號C 部分土地，則應將編號B 部分土地分配與原告己○○取得，由被告壬○○取得編號A 部分土地，實屬公平。
２、原告就系爭756 地號土地所提之分割方案，並無被告癸○○
    所謂形成袋地之問題。因系爭756 地號土地之鄰地即同段75
    7 、758 地號土地均為被告癸○○所有，並無形成袋地之虞
    。若依被告癸○○主張之分割方案，原告所取得之土地，將
    形成一條類似田埂之長條形土地，因耕作須預留水路，所剩
    土地已不能耕作。顯非適當之分割方法。
(三)、並聲明：1.請准將雲林縣二崙鄉○○段752 、753 地號土地
    二筆，面積1949.56 平方公尺、1545.71 平方公尺，合併面
    積3495.27 平方公尺分割如附圖乙案所示，以原物分割為A
    、B 、C 三部分，每份1165.09 平方公尺分配與原告己○○
    與被告壬○○、辛○○。2.被告壬○○、辛○○應將前項土
    地分割後分配與原告己○○所有之土地返還予原告己○○。
    3.請准將雲林縣二崙鄉○○段756 地號土地，田地、面積40
    4.86平方公尺，分割如附圖乙案所示，以原物分配將附圖乙
    案所示編號D 部分面積134.95平方公尺，分配與原告己○○
    、戊○○、丙○○、丁○○、乙○○共有；附圖乙案所示編
    號E 部分面積269.91平方公尺分配與被告癸○○。4.訴訟費
    用由被告負擔。
二、被告答辯意旨：
(一)、被告壬○○、辛○○部分：
    同意將系爭752 、753 地號土地合併分割。將土地依附圖甲
    案所示方法分割，將編號C 部分土地分配與被告辛○○，俾
    使與緊鄰辛○○所有同段754 地號土地能合併作有效利用；
    因被告壬○○將持有之1/3 土地委託姐姐即被告辛○○耕作
    ，故請將編號B 部分土地分歸被告壬○○取得，以便編號B
    、C 部分土地與緊鄰之同段754 地號土地合併使用，符合經
    濟效益，並主張將編號A 部分土地分歸原告取得。且依上開
    分割方法，每塊土地為縱向、均有南北二處獨立進水、排水
    ，則不會因地勢高低影響排水系統。
(二)、被告癸○○部分：同意分割。原告所提之分割方案並不適當
    ，如依原告所提之分割方案，臨道路之土地經濟效益較高，
    分配在裡面的人出入無路通行且排水系統受到阻礙。主張將
    系爭756 地號土地依附圖甲案所示方法分割，將編號D 部分
    土地，分歸原告己○○、戊○○、丙○○、丁○○、乙○○
    共有，亦符合原告所分得之土地能與相鄰同段755 地號土地
    相鄰之意願。編號E 部分土地，則分歸被告癸○○取得。
三、兩造不爭執之事項：
(一)、系爭752 、753 地號土地，為原告己○○與被告壬○○、辛○○所共有，每人應有部分各1/3 。
(二)、系爭756 地號土地，為原告己○○、丁○○、乙○○、戊○○、丙○○與被告癸○○所共有，原告己○○、丁○○、乙○○、戊○○、丙○○每人應有部分各1/15，被告癸○○應
    有部分為2/3 。
(三)、原告己○○與被告壬○○、辛○○就系爭752 、753 地號土
    地；原告己○○、丁○○、乙○○、戊○○、丙○○與被告
    癸○○就系爭756 地號土地，均無不分割之協議，亦無因物
    之使用目的不能分割之情形。
四、原告己○○主張其與被告壬○○、辛○○共有系爭752 、
    753 地號土地，及其與原告丁○○、乙○○、戊○○、丙○○、被告癸○○共有系爭756 地號土地，均無不分割之協議
    ，亦無因物之使用目的不能分割情形，請求依附圖乙案所示
    方法分割，較能符合兩造之利益。被告壬○○、辛○○、癸○○則不同意依原告所提附圖乙案方式分割，認應依附圖甲
    案方法分割對兩造較為公平。是應審究者為，本件依何方案
    分割最為公平，並有利於土地之利用，及符合當事人之意願
    ？經查：
(一)、按各共有人得隨時請求分割共有物，但因物之使用目的不能
    分割或契約訂有不分割之期限，不在此限。共有物之分割，
    依共有人協議之方法行之。分割之方法，不能協議決定者，
    法院得因任何共有人之聲請，命以原物分配於各共有人，民
    法第823 條第1 項及第824 條第1 項、第2 項第1 款本文分
    別定有明文。又以原物為分配時，因共有人之利益或其他必
    要情形，得就共有物之一部分仍維持共有。共有人相同之數
    不動產，除法令另有規定外，共有人得請求合併分割。共有
    人部分相同之相鄰數不動產，各該不動產均具應有部分之共
    有人，經各不動產應有部分過半數共有人之同意，得適用前
    項規定，請求合併分割，民法第824 條第4 項、第5 項、第
    6 項亦有明文。且分割共有物，係以消滅共有關係為目的，
    法院裁判分割共有土地時，除因該土地內部分土地之使用目
    的不能分割（如為道路）或部分共有人仍願維持其共有關係
    ，應就該部分土地不予分割或准該部分共有人成立新共有關
    係外，應將土地分配於各共有人單獨所有，最高法院亦有92
    年度臺上字第1534號判決足資參照。查系爭752 、753 地號
    土地相毗鄰，有原告提出之土地登記謄本及地籍圖謄本在卷
    可稽，且此二筆土地共有人完全相同，兩造又均陳明同意合
    併分割（見起訴狀、本院99年度訴字第90號卷第44頁、本院
    99年04月06日言詞辯論筆錄），就系爭752 、753 地號土地
    之地形、利用方式及價值等因素考量，合併分割要屬適當，
    則本院就系爭752 、753 地號土地予以合併裁判分割，於法
    並無不合。又兩造就系爭三筆土地並未訂有不分割之期限，
    另系爭756 地號土地之共有人即原告己○○、戊○○、丙○○、丁○○、乙○○等人同意維持共有關係（見原告起訴聲
    明），其餘部分並無使用目的上不能分割之情形等節，為兩
    造所不爭執。再兩造就系爭三筆土地亦未能協議分割，此從
    兩造前於本院98年度調字第51號一案調解至今，所為主張之
    分割方法未盡相同，原告己○○、戊○○、丙○○、丁○○
    、乙○○主張依附圖乙案所示方法分割，被告壬○○、癸○○、辛○○主張依附圖甲案所示方法分割，兩造未能達成協
    議一節，可徵甚明。從而，原告請求系爭752 、753 地號土
    地合併裁判分割、請求系爭756 地號土地准予分割，自屬有
    據，應予准許。
(二)、按法院就共有物為裁判分割時，應考慮公平性、當事人聲明
    、應有部分比例與實際使用是否相當、共有物之客觀情狀、
    共有物之性質、共有物之價格與經濟價值、共有人利益、各
    共有人主觀因素與使用現狀、共有人之利害關係等因素（參
    照最高法院69年度臺上字第3100號判決要旨）。查：
１、兩造共有之三筆系爭土地，系爭752 、753 地號土地北面隔
    水溝與產業道路相臨，系爭752 地號土地目前整地完成尚未
    種植，由被告壬○○使用；系爭753 地號土地北面有部分土
    地目前為空地，有堆樹、堆沙，後半部架設紗網種植蔬菜，
    由被告辛○○與其所有相鄰之同段754 地號土地合併使用；
    系爭756 地號土地目前南面臨中和路，與同段755 地號土地
    合併使用，土地上蓋有1 樓平房，北邊有1 座廢棄豬舍，現
    由訴外人廖木旺佔有使用等情，業經本院98年07月24日至現
    場勘驗明確，製有勘驗筆錄、現場照片、現況圖附卷可憑，
    且經雲林縣西螺地政事務所測量員協助指界。
２、本院審酌兩造之意願、土地整體之利用價值，並兼顧使用現
    狀，及兩造間共有價值平等均衡原則，認本件分割方法應以
    如附圖所示之方法分割，較為妥適，理由如下：
(1)、關於系爭752、753 地號土地部分：
、系爭752 、753 地號土地面積合計達3,495.27平方公尺，並
    無面積狹小，共有人眾多難以分割之情形。又系爭752 、75
    3 地號土地為田，作為農耕使用，原物分配並無困難，故系
    爭752 、753 地號土地仍應以原物分割之方式分配予各共有
    人。
、與系爭753 地號土地相鄰之同段754 地號土地，為被告辛○○所有，為使被告辛○○分配之土地能與其所有同段754 地
    號土地合併使用，以增加其土地之利用方便性及經濟價值，
    將附圖甲案所示編號C 土地分配予被告辛○○。
、又被告辛○○與被告壬○○為姐弟，有被告辛○○、壬○○
    二人之戶籍謄本在卷可稽，被告壬○○住居於新竹市，無法
    自任耕作，故被告壬○○平日皆將其應有部分土地委由被告
    辛○○耕作，有卷附委託書（見本院99年度訴字第90號卷第
    73頁）可參，原告雖主張該委託書係被告壬○○、辛○○二
    人私下所立，真實性容有可疑云云。然被告壬○○之戶籍地
    址係設於新竹市○○里○○街146 巷17號，可見被告壬○○
    平日並未居住於雲林縣境，而系爭752 、753 地號土地作為
    農耕使用，種植農作物必須時常灑水、施肥、除草直至收成
    ，衡情被告壬○○應無可能耕作系爭752 、753 地號土地，
    故其將系爭752 、753 地號土地委由其姐即被告辛○○耕作
    ，尚與常情無違，原告復未提出其他證據證明該委託書係屬
    虛偽，徒空口否認該委託書之真實性，要非可採。基於被告
    壬○○、辛○○為姐弟關係，被告辛○○平日又代被告壬○○耕作系爭752 、752 地號土地，為使其二人土地利用方便
    ，將附圖甲案所示編號B 土地分配予被告壬○○，較能符合
    被告壬○○、辛○○二人之利益。
、而原告己○○則分配於附圖甲案所示編號A 土地，原告己○○雖反對分配於附圖甲案所示編號A 土地，主張附圖甲案所
    示編號Ｂ、Ｃ土地地勢較高，附圖甲案所示編號A 土地地勢
    較低，排水不易，分配予原告己○○有失公平云云。但系爭
    752 、753 地號土地均係北面隔一小水溝即可到達產業道路
    ，附圖甲案所示編號A 、B 、C 之分配方式，各塊分配土地
    均出入便利，且以南北向方式分割，各共有人分得之土地優
    劣、價值均相同，又本院現場勘測時，並未發現系爭752 地
    號土地有地勢較低、排水不易之情形，依本院現場勘測所拍
    攝之照片及被告所提出之照片均未見系爭752 地號土地西側
    有積水不退之情形。另依被告提出之地籍圖謄本及土地登記
    謄本（見本院99年度訴字第90號卷第69、70、71頁）顯示，
    系爭752 、753 地號土地南北側相鄰之同段704 、771 地號
    土地，均屬臺灣省雲林農田水利會所有，地目為水，作為排
    水溝渠使用，故系爭752 、753 地號土地南北二側均有溝渠
    可灌溉、排水，應無所謂排水不易之情事，各共有人分配之
    土地所有客觀條件均相同，對於原告己○○並無特別不利之
    情形，原告己○○徒空言主張有此情事外，並未提出任何證
    據以實其說，難認為真。何況，若將其分配在被告辛○○與
    被告壬○○中間，徒增被告辛○○、壬○○利用上之不便，
    對原告己○○亦未因此增加其利益，故原告己○○之主張尚
    非可採。
(2)、關於系爭756 地號土地部分：
、分割共有物以消滅共有關係為目的，法院裁判分割共有土地
    時，除該土地內，部分土地因使用目的不能分割（如道路）
    或部分共有人仍願維持共有關係者外，應將土地分配於各共
    有人單獨所有。查本件原告己○○、丁○○、戊○○、乙○○、丙○○等人陳明分割後願保持共有（見起訴狀所載），
    則原告己○○、丁○○、戊○○、乙○○、丙○○等人仍保
    持共有，其餘共有人即被告癸○○應分配土地予其單獨所有
    。
、與系爭756 地號土地東側相鄰之同段757 地號土地，及與系
    爭756 地號土地北側相鄰之同段758 地號土地，均為被告癸○○所有，故將如附圖甲案所示編號E 土地分配予被告癸○○，使其能與所有相鄰土地合併利用，較能顧及被告癸○○
    之利益。
、而原告己○○、丁○○、戊○○、乙○○、丙○○等人，主
    張不應依南北向直式切割方式分配系爭756 地號土地，應依
    東西向橫式切割方式分配系爭756 地號土地，並將靠南邊臨
    路如附圖乙案所示編號D 土地分配予原告，將北邊未臨路如
    附圖乙案所示編號E 土地分配予被告癸○○云云。原告己○○、丁○○、戊○○、乙○○、丙○○等人所提出之分配方
    式，對於土地面積較少之原告己○○、丁○○、戊○○、乙○○、丙○○等人，雖是最為有利，且利用上亦可發揮最大
    功效，分配所得土地價值亦最高，但相對於被告癸○○而言
    ，其所分配之土地均未臨路有位於北面，形同無路可進出，
    價值與原告己○○、丁○○、戊○○、乙○○、丙○○等人
    相較而言低劣甚多，如附圖乙案所示此一分割方法對被告癸○○極度不公平，與系爭756 地號土地相鄰之同段757 、75
    8 地號土地固為被告癸○○所有，被告癸○○茍如附圖乙案
    所示分配於北面編號E 土地，並未臨路，仍可藉道相鄰之同
    段757 地號土地由中和路進出，但被告癸○○並無義務蒙受
    此項損失，亦無委曲求全，增加其所有之同段757 地號土地
    之負擔，且日後被告癸○○倘欲處分其所有土地，可能必須
    再度蒙受不利益，對被告癸○○而言有害而無益，是被告癸○○已明確表示反對原告己○○、丁○○、戊○○、乙○○
    、丙○○等人所提如附圖乙案所示之分割方法。再考量原告
    己○○、丁○○、戊○○、乙○○、丙○○等人另共有系爭
    756 地號土地西側相鄰之同段755 地號土地，原告己○○、
    丁○○、戊○○、乙○○、丙○○等人分配於附圖甲案編號
    D 所示土地，日後可與渠等共有之同段755 地號土地合併使
    用，並無不利益之情形。更何況，系爭756 地號土地採南北
    向直式分割方式，各共有人依其應有部分分配南北向土地價
    值相當，各共有人分得土地均臨中和路進出方便，系爭756
    地號土地臨中和路之寬度僅7 、8 公尺，原告己○○、丁○○、戊○○、乙○○、丙○○等人分得1/3 亦逾3 公尺，而
    被告癸○○分配之臨路寬度亦僅4 公尺左右，被告癸○○並
    未逾其應有部分而獲利，原告己○○、丁○○、戊○○、乙○○、丙○○等人分得土地臨路寬度既至少有3 公尺可供進
    出耕作，於行走、種植上並無困難，反是其所提出之分割方
    案，對於被癸○○形成極度不利益，僅對原告己○○、丁○○、戊○○、乙○○、丙○○等人有利，要非共有物分割方
    案所得採取，故原告己○○、丁○○、戊○○、乙○○、丙○○等人所提分割方案，要無可取。
３、從而，本院審酌各共有人使用之狀況及經濟效用，各共有人
    全體之利益，及各當事人之意願等情，認以本判決如附圖甲
    案所示分割方案為適當。
五、至原告於第二項聲明請求被告壬○○、辛○○應將系爭752
    、753 地號土地其因分割後分配所得土地返還原告己○○部
    分，因強制執行法第131 條第1 項業已規定「關於共有物分
    割之裁判，執行法院得將各共有人分得部分點交之」，此點
    交規定之意旨，應有得一併請求恢復原狀之意，故待本件判
    決確定後，原告己○○本得依法請求法院點交並主張被告壬○○、辛○○應恢復原狀，自無另以訴訟主張之必要，是原
    告此部分請求，顯然欠缺權利保護之必要，應予以駁回。
六、另因共有物分割、經界或其他性質上類似之事件涉訟，由敗
    訴當事人負擔訴訟費用顯失公平者，法院得酌量情形，命勝
    訴之當事人負擔其一部，民事訴訟法第80條之1 定有明文。
    因本件土地分割後，全體共有人同蒙其利，本院酌量情形，
    命兩造依其原應有部分比例負擔訴訟費用。
七、訴訟費用負擔之依據：民事訴訟法第80條之1 、第85條第1
    項但書。
中    華    民    國    99    年    4     月    13    日
                  民事第二庭    法  官  李秋瑩
以上正本係照原本作成。
如對本判決上訴，須於判決送達後20日內向本院提出上訴狀，並
附繕本。
中    華    民    國    99    年    4   月      13    日
                                書記官  蘇紋泙
┌───────────────────────────┐
│◎附表一：雲林縣二崙鄉○○段752 、753 地號土地各共有人│
│  持分比例                                            │
├────────────┬──────────────┤
│共有人姓名              │  應有部分比例              │
├────────────┼──────────────┤
│己○○                  │1/3                         │
├────────────┼──────────────┤
│壬○○                  │1/3                         │
├────────────┼──────────────┤
│辛○○                  │1/3                         │
└────────────┴──────────────┘
┌───────────────────────────┐
│◎附表二：雲林縣二崙鄉○○段756 地號土地各共有人持分比│
│  例                                                  │
├────────────┬──────────────┤
│共有人姓名              │  應有部分比例              │
├────────────┼──────────────┤
│己○○                  │1/15                        │
├────────────┼──────────────┤
│丁○○                  │1/15                        │
├────────────┼──────────────┤
│戊○○                  │1/15                        │
├────────────┼──────────────┤
│丙○○                  │1/15                        │
├────────────┼──────────────┤
│乙○○                  │1/15                        │
├────────────┼──────────────┤
│癸○○                  │2/3                         │
└────────────┴──────────────┘

司法院資訊處製作；財團法人民間司法改革基金會備份。
